---
title: "Script"
output: html_document
---

```{r setup, include=FALSE}
knitr::opts_chunk$set(echo = TRUE)
library(tabulizer)
library(dplyr)
library(stringr)
```

## Obtener datos desde el PDF
```{r}
pages<-extract_tables("C01-Importación-de-combustibles-VOLUMEN-2020-03.pdf") #PDF con datos actualizados
datosImp <- do.call(rbind, pages)
nombresVar<-datosImp[1,]
datosImp<-as.data.frame(datosImp[2:nrow(datosImp),])
nombresVar[c(1,4,5,6,8,10,11,15,16,21,23,24)]<-c("Anio","GasAviacion","GasSuperior","GasRegular","rTurboJet","DieselLS","DieselULS","AceitesLub","GrasasLub","PetroleoReconst","Orimulsion","MezclasOleosas")
names(datosImp)<-nombresVar
```

```{r}
#Leer
dataSet = read.csv("datos.csv",stringsAsFactors = FALSE, na.strings = TRUE, strip.white = TRUE,sep = ",", encoding="UTF-8" )

```

```{r}
#Seleccionar
dataset = dataSet[c(1,2,5,6, 9,10)]
dataset = dataset[-c(46, 96, 146, 196),]
```

```{r}
#Limpiar
dataset$Diesel[dataset$Diesel =="-"] <- 0
dataset$DieselLS[dataset$DieselLS =="-"] <- 0
dataset2 = dataset
```

```{r}
#COnvertir
options(digits=9)
dataset2$Anio = as.numeric(dataset2$Anio)
dataset2$Mes = as.numeric(dataset2$Mes)
dataset2$GasSuperior = as.numeric(gsub(",", "", dataset2$GasSuperior))
dataset2$GasRegular = as.numeric(gsub(",", "", dataset2$GasRegular))
dataset2$Diesel = as.numeric(gsub(",", "", dataset2$Diesel))
dataset2$DieselLS = as.numeric(gsub(",", "", dataset2$DieselLS))
#Unir Diesel
dataset2$Diesel = dataset2$Diesel + dataset2$DieselLS
dataset2 = dataset2[-6]
dataSet = dataset2
View(dataSet)
```



## Serie de tiempo Diesel

Primero creamos la serie de tiempo para los datos del Diesel
```{r}
View(dataSet)
diesel <- ts(dataSet[dataSet$Diesel!="Diesel" & dataSet$Diesel!="-","Diesel"], start=c(2001, 1), end=c(2020,3), frequency=12)

class(diesel)
View(diesel)
```

## Construcción del modelo ARIMA

# Identificación 
A continuación se exploran las características de la serie: 

Frecuencia de la serie: 
```{r}
frequency(diesel)
```

Frecuencia de la serie: 
```{r}
frequency(diesel)
```

# Gráfica de la serie de tiempo
```{r}
plot(diesel)
abline(reg=lm(diesel~time(diesel)), col=c("red"))
```

Podemos observar que es una serie de tiempo continua con ligera tendencia a crecer por lo que es una serie de tiempo no estacionaria. 

# Descomposición de la serie
```{r}
plot(decompose(diesel))
```

Podemos observar una serie con tendencia a aumentar, que no es estacionaria en varianza y también tiene estacionalidad.


A continuación se separa la serie de tiempo en entrenamiento y prueba

```{r}
train <- head(diesel, round(length(diesel) * 0.7))
h <- length(diesel) - length(train)
test <- tail(diesel, h)
```

## Estimar los parámetros del modelo
A continuación aplicaremos una transformación logaritmica para hacer que la serie sea constante en varianza. 

```{r}
logTrain <- log(diesel)
plot(decompose(logTrain))
```

```{r}
plot(logTrain)
```

Podemos notar que se logro hacer un poco más constante la varianza de la serie. A continuación verificaremos que es estacionaria en media. Si tiene raices unitarias podemos decir que no es estacionaria en media. 

```{r}
adfTest(train)
```

